【裁判字號】    95,訴,1329
【裁判日期】    951207
【裁判案由】    損害賠償
【裁判全文】
臺灣桃園地方法院民事判決              95年度訴字第1329號
原      告  甲○○○
訴訟代理人  乙○○
被      告  丙○○
上列當事人間因被告違反洗錢防制法案件，原告提起刑事附帶民
事訴訟請求損害賠償，經本院刑事庭以95年度簡附民字第8 號裁
定移送前來，本院於民國95年11月23日言詞辯論終結，判決如下
：
    主  文
被告應給付原告新台幣貳佰零壹萬元，及自民國九十五年九月八
日起至清償日止，按年利率百分之五計算之利息。
原告其餘之訴駁回。
訴訟費用由被告負擔百分之六十七，餘由原告負擔。
本判決於原告以新台幣陸拾柒萬元為被告供擔保後，得假執行。
    事  實
甲、原告方面：
壹、聲明：
一、被告應給付原告新台幣（下同）300 萬元，及自本件刑事附
    帶民事訴訟起訴狀繕本送達被告翌日起至清償日止，按年利
    率百分之5 計算之利息。
二、願供擔保，請准宣告假執行。
貳、陳述：
一、被告前於民國92年8 月間，因缺錢花用，乃經由綽號「小傑
    」之姓名年籍不詳男子告知而得知郵局帳戶得以每戶5,000
    元，銀行帳戶得以每戶2,000 元之代價出售金融機構之存摺
    及提款卡，且被告應能預見提供其自己之帳戶予他人使用，
    可能供他人作為收取兼掩飾或隱匿重大犯罪所得財物之用，
    惟仍不違背其本意，基於幫助詐欺、洗錢之意思，於92年8
    月中旬某日凌晨1 時許，在台中市○○路「桂冠歐洲社區」
    警衛室前，將以其名義在大眾商業銀行台北分行（下稱大眾
    銀行）所設第000000000000號帳戶，及在板橋文化路郵局（
    局號：第000000-0號）所設第000000-0號帳戶（下合稱系爭
    帳戶）之存摺及提款卡，以合計7,000 元之價格出售予「小
    傑」，供「小傑」及其所屬詐欺集團（下稱「小傑」詐騙集
    團）成員共同詐欺他人金錢之匯、提款之用，容認「小傑」
    詐騙集團使用上開金融機構帳戶遂行詐欺、洗錢行為。「小
    傑」詐騙集團於取得系爭帳戶之存摺、提款卡後，即於92年
    8 月中旬某日寄發「神奇龍生化科技公司」之中獎通知予原
    告，對原告佯稱其已中獎，如欲領取中獎獎金，須先匯保證
    金及手續費，致原告陷於錯誤而於92年8 月25日至同年8 月
    29日間，將如附表所示共201 萬元匯款（下稱系爭匯款）分
    別匯入附表所示之系爭帳戶內。被告前揭違反洗錢防制法行
    為，業經鈞院以95年度桃簡字第137 號刑事簡易判決判處被
    告有期徒刑6 月，如易科罰金，以300 元折算1 日，並經鈞
    院95年度簡上字第219 號判決駁回原告聲請台灣桃園地方法
    院檢察署（下稱桃園地檢署）檢察官所提上訴確定。
二、被告既因前揭原因而將系爭帳戶出售予「小傑」，幫助「小
    傑」詐騙集團共同為前開詐欺行為，使原告受騙將系爭匯款
    匯入系爭帳戶而受有201 萬元損害，並致原告身心承受莫大
    打擊，痛苦難喻，自係故意不法侵害原告之財產權及人格法
    益而情節重大，是系爭匯款縱實際上非由被告領取，被告仍
    應賠償原告所受上開財產上損害201 萬元及精神慰撫金99萬
    元，共計300 萬元之損害。且被告並無其所指有何精神耗弱
    之情形，自不得解免本件損害賠償責任。爰提起本件訴訟，
    依民法第184 條第1 項、第185 條、第195 條第1 項前段關
    於共同侵權行為損害賠償請求權，及同法第179 條不當得利
    返還請求權之法律關係，擇一主張而請求被告賠償300 萬元
    及自本件刑事附帶民事訴訟起訴狀繕本送達被告翌日起至清
    償日止，按年利率百分之5 計算之利息，而為如前揭聲明所
    示。
參、證據：提出本院95年度桃簡字第137 號刑事簡易判決、郵政
    國內匯款執據各1 件、台北縣汐止市農會匯款申請（客戶留
    存聯）5 紙為證。
乙、被告方面：
壹、聲明：原告之訴駁回。
貳、陳述：
    被告對原告主張其曾於92年8 月間因缺錢花用而以7,000 元
    之價格出售系爭帳戶之存摺、提款卡予第三人「小傑」，及
    原告因受「小傑」詐騙集團之詐欺而將系爭匯款201 萬元分
    別匯入系爭帳戶內，受有201 萬元損害等情，均不爭執。惟
    被告前任職第三人天龍股份有限公司（下稱天龍公司）時，
    因該公司內部需辦理薪資轉帳及補稅之用，被告乃將系爭帳
    戶之存摺、金融卡及密碼交由天龍公司會計「小傑」處理，
    被告並不知上開帳戶遭「小傑」詐騙集團利用作為詐騙原告
    之工具使用。且被告自88年間起即罹患精神官能症，經台灣
    板橋地方法院檢察署（下稱板橋地檢署）於89年間函請亞東
    醫院鑑定，認被告係中度精神耗弱後，即持續服藥控制迄今
    而未曾間斷，俾精神狀況得保持正常情形。被告既患有前揭
    精神耗弱之病症，自缺乏足夠智識辨別是非對錯，且被告並
    未提領前揭「小傑」詐騙集團對原告詐騙所得之系爭匯款，
    亦無證據證明被告知悉而幫助或與該詐騙集團對原告共同實
    施本件詐欺之侵權行為，「小傑」詐騙集團對原告所為本件
    侵權行為自與被告無關，被告無庸賠償原告因本件侵權行為
    所受之損害。是原告提起本件訴訟，依前引法文規定，請求
    被告賠償其所受前揭300 萬元損害及遲延利息，自無理由，
    應駁回其起訴。
參、證據：聲請訊問證人黃明好、宜約堂、鄭國慶，並請求本院
    囑託鑑定被告係精神耗弱。
丙、本院依職權調閱桃園地檢署94年度偵字第22139 號、94年度
    請上字第79號被告詐欺案件、台灣屏東地方法院檢察署94年
    度偵字第1485號被告詐欺等案件、本院95年度桃簡字第137
    號、95年度簡上字第219 號被告違反洗錢防制法案件卷宗。
    理  由
一、原告主張被告前因缺錢花用而基於幫助「小傑」詐騙集團詐
    欺之意思，於前揭時地將以其名義於大眾銀行及板橋文化路
    郵局所設系爭帳戶存摺及提款卡以7,000 元之價格出售予綽
    號「小傑」之不詳姓名年籍男子，容認「小傑」詐騙集團利
    用系爭帳戶作為詐騙原告金錢之匯、提款使用，使原告因而
    遭該詐騙集團之欺騙，於92年8 月25日至同年8 月29日間，
    將系爭匯款201 萬元匯入系爭帳戶內，並使原告因而遭受精
    神上損害，且被告並無其所指精神耗弱之情形，應與上開詐
    騙集團成員連帶賠償原告所受損害。爰提起本件訴訟，依民
    法第184 條第1 項、第185 條、第195 條第1 項前段關於共
    同侵權行為損害賠償請求權，及同法第179 條不當得利返還
    請求權之法律關係，擇一主張而請求被告給付300 萬元及自
    本件刑事附帶民事訴訟起訴狀繕本送達被告翌日起至清償日
    止，按年利率百分之5 計算之利息，而為如前揭聲明所示等
    語。
二、被告則以：對於原告主張其因缺錢花用而於前揭時地以7,00
    0 元之價格出售以其名義所設系爭帳戶存摺及提款卡予綽號
    「小傑」之不詳姓名年籍男子，「小傑」詐騙集團即利用上
    開帳戶作為詐騙原告金錢之匯、提款使用，致原告被騙匯款
    而受有201 萬元之財產上損害，其不爭執。惟其自88年間起
    即罹患精神官能症而屬中度精神耗弱，且其將系爭帳戶之存
    摺、金融卡及密碼交予「小傑」處理時，並不知系爭帳戶會
    被「小傑」詐騙集團利用為詐騙原告之工具使用，其未提領
    該詐騙集團向原告詐騙所得之系爭匯款，並未幫助或與該詐
    騙集團共同對原告為本件侵權行為，無須賠償原告因本件侵
    權行為所受前揭損害等語，資為抗辯，而為如前揭聲明所示
    。
三、原告主張被告前因缺錢花用而於前揭時地將以其名義於大眾
    銀行及板橋文化路郵局所設系爭帳戶存摺及提款卡以7,000
    元之價格出售綽號「小傑」之不詳姓名年籍男子，「小傑」
    詐騙集團即利用上開帳戶作為詐騙原告金錢之匯、提款使用
    ，使原告被騙而於92年8 月25日至同年8 月29日間，將如附
    表所示合計201 萬元之系爭匯款分別匯入系爭帳戶內等情，
    業據其提出本院95年度桃簡字第137 號刑事簡易判決、郵政
    國內匯款執據各1 件、台北縣汐止市農會匯款申請（客戶留
    存聯）5 紙為證，並經本院依職權調閱桃園地檢署94年度偵
    字第22139 號、94年度請上字第79號被告詐欺案件、本院95
    年度桃簡字第137 號、95年度簡上字第219 號被告違反洗錢
    防制法案件卷宗，核閱屬實，並為被告所不爭執，自堪信為
    真實，是原告主張其因受「小傑」詐騙集團之詐騙而受有系
    爭201 萬元匯款之財產上損害，自屬可採。
四、惟原告主張被告於前揭時地出售系爭帳戶存摺及提款卡時，
    應能預見其提供自己名義之系爭帳戶予他人使用，可能供他
    人作為收取兼掩飾或隱匿重大犯罪所得財物之用，惟仍不違
    背其本意而基於幫助「小傑」詐騙集團詐欺原告之意思，將
    系爭帳戶存摺、提款卡出售予「小傑」，容認「小傑」詐騙
    集團利用系爭帳戶存摺、提款卡作為對原告為本件詐騙行為
    之工具，係幫助該詐騙集團對原告為本件侵權行為，使原告
    因而受有前揭財產及精神上損害，及被告並無其所指有何精
    神耗弱之情形，不得解免本件損害賠償責任等情，則為被告
    所否認，被告並以前詞置辯。是本件應審究之爭點為：（一
    ）被告於出售系爭帳戶時，是否得預見「小傑」詐騙集團可
    能對原告為本件侵權行為，並基於幫助該詐騙集團詐騙原告
    之意思而出售系爭帳戶之存摺、提款卡予「小傑」？是否應
    與該詐騙集團對原告負本件侵權行為之連帶賠償責任？（二
    ）原告因本件侵權行為所受損害之金額？其得請求被告賠償
    之金額為何？爰分別判斷如下。
五、按金融機構存款帳戶之存摺、提款卡及密碼事關存戶個人財
    產權益之保障，顯具一身專屬性與私密性，除非本人或與本
    人具密切之關係者，難認有何理由得自由流通使用該存摺、
    提款卡或密碼，一般人均有應予妥善保管，以防被他人冒用
    之認識；縱有特殊情況而需將存摺或提款卡及密碼交付他人
    使用，必深入瞭解其用途後再行交付，乃屬吾人日常生活經
    驗與事理所當然。況金融機構之帳戶為個人理財之工具，且
    申請開設上開帳戶並無特殊限制，一般民眾皆得以存入最低
    開戶金額之方式申請開戶，同一人並得在不同金融機構申請
    設立多數存款帳戶使用，並無困難，此亦為眾所週知之事實
    。再參諸現今社會現況，由詐騙集團蒐購人頭帳戶作為詐騙
    他人之工具者，常有所聞，其蒐購帳戶存摺及提款卡之目的
    係為從事詐騙他人財產之侵權行為，已屬人盡皆知之事。是
    依一般社會生活經驗，苟見非親非故之人不以自己名義申請
    開戶，反向他人蒐集金融機構之帳戶使用，顯與前開生活經
    驗有違，其出售帳戶存摺或提款卡及密碼者自不可能全然無
    疑而將其帳戶存摺、提款卡及密碼出售他人使用之理。經查
    ，本件被告係於前揭時地，將其名義所設系爭帳戶之存摺、
    提款卡及密碼以7,000 元之價格出售予綽號「小傑」之不詳
    姓名年籍男子，已如前述，且被告於本件95年11月23日言詞
    辯論期日當庭自陳其出售系爭帳戶時，係任職於天龍公司，
    該公司之電話不固定，每隔1 個月左右就會變更電話，綽號
    「小傑」之不詳姓名年籍男子係該公司之會計等語（參本院
    卷第65頁）。參以被告自認其交予「小傑」之文件資料包括
    系爭帳戶之存摺、提款卡及密碼，顯與一般辦理薪資轉帳或
    補稅僅需提供存摺資料而無需提供其提款卡及密碼之作法不
    符，及被告於本件刑事部分之警詢時自承其知道「小傑」在
    收購帳戶等情，綜合以觀，自足認為被告對「小傑」向他人
    收購帳戶存摺、提款卡之目的係作為詐騙他人之人頭帳戶使
    用一事，知之甚詳。被告辯稱其交付系爭帳戶存摺與提款卡
    予「小傑」之目的係為辦理任職天龍公司之薪資轉帳及補稅
    之用，顯與上開事證不符，亦與常理不合，其辯稱不知「小
    傑」詐騙集團欲持系爭帳戶對原告為本件詐騙之侵權行為，
    自無可採。
六、按「因故意或過失，不法侵害他人之權利者，負損害賠償責
    任。」「數人共同不法侵害他人之權利者，連帶負損害賠償
    責任。不能知其中孰為加害人者，亦同。造意人及幫助人，
    視為共同行為人。」民法第184 條第1 項前段、第185 條定
    有明文。本件被告既得預見其所交付之系爭帳戶存摺、提款
    卡及密碼將落入不明人士手中，極易被利用為與財產有關之
    犯罪工具，竟仍以7,000 元之價格出售並交予與其身分不具
    密切關係之「小傑」，已如前述，足認被告對於系爭帳戶將
    被利用為本件侵權行為之不法工具使用，顯有所預見，並基
    於幫助「小傑」詐騙集團對原告為本件侵權行為之意思而出
    售系爭帳戶之存摺、提款卡及密碼。是依前引法文規定，原
    告主張被告係以幫助「小傑」詐騙集團對其為本件侵權行為
    之意思，將系爭帳戶存摺、提款卡出售「小傑」而幫助該詐
    騙集團對原告為本件侵權行為，應與該詐騙集團對其負本件
    侵權行為之連帶賠償責任，自屬有據，其請求被告賠償所受
    系爭匯款201 萬元之損害，自屬可採。又原告此部分請求金
    額係依前揭侵權行為損害賠償請求權及不當得利返還請求權
    之法律關係擇一主張，且經本院認其得依侵權行為損害賠償
    請求權之法律關係請求被告賠償此部分損害，則就其另行主
    張之不當得利返還請求權部分，自無須予以判斷。被告辯稱
    「小傑」詐騙集團對原告所為本件侵權行為與其無關，其無
    須對原告負本件侵權行為之損害賠償責任，自無可採。另被
    告於本件95年11月23日言詞辯論期日既當庭陳稱其自88年間
    罹患精神官能症後，即持續服藥而未曾間斷，且經服藥後，
    其精神狀況即屬正常等語（參本院卷第65頁），是其辯稱因
    罹患精神官能症而有如何精神耗弱之情形，據以辯稱其無庸
    就原告本件損害負賠償責任，自無可取；其聲請傳訊證人黃
    明好、宜約堂、鄭國慶證明其確罹患上開精神官能症之病症
    ，核無必要。
七、另按不法侵害他人之身體、健康、名譽、自由、信用、隱私
    、貞操以外之其他人格法益而情節重大者，被害人固得依民
    法第195 條第1 項前段規定，請求加害人賠償其非財產上之
    損害。惟參照民事訴訟法第277 條前段關於舉證責任分配之
    原則，自應由被害人就上開侵害人格法益而情節重大及非財
    產上損害是否存在之有利於己之事實負舉證責任。經查，原
    告主張其因被告所為本件侵權行為，除受系爭201 萬元匯款
    之損害外，另受有精神上損害，惟為被告所否認。而原告就
    被告本件侵權行為如何侵害其上開其他人格法益且情節重大
    ，及其究受有如何非財產上損害，均未舉證以實其說。是其
    依民法第184 條第1 項前段、第185 條、第195 條第1 項之
    規定，請求被告賠償所受非財產上損害99萬元，自無依據。
    又被告既未因本件侵權行為而受有上開99萬元之利益，是原
    告依民法第179 條不當得利返還請求權之法律關係，請求被
    告返還此部分不當得利99萬元，亦無依據。
八、未按給付無確定期限者，債務人於債權人得請求給付時，經
    其催告而未為給付，自受催告時起，負遲延責任。其經債權
    人起訴而送達訴狀，或依督促程序送達支付命令，或為其他
    相類之行為者，與催告有同一之效力；遲延之債務，以支付
    金錢為標的者，債權人得請求依法定利率計算之遲延利息；
    應付利息之債務，其利率未經約定，亦無法律可據者，週年
    利率為百分之5 ，民法第229 條第2 項、第233 條第1 項前
    段、第203 條分別定有明文。本件係屬侵權行為損害賠償之
    債，係屬無確定期限者，並係以支付金錢為標的，則依上引
    法文規定，原告就被告應給付之金額部分，請求自本件刑事
    附帶民事訴訟起訴狀繕本送達被告翌日即95年9 月8 日起至
    清償日止，按法定利率即週年利率百分之5 計算之利息，自
    屬有據。
九、綜上所述，原告提起本件訴訟，依民法第184 條第1 項前段
    、第185 條關於侵權行為損害賠償請求權之法律關係，請求
    被告給付201 萬元及自95年9 月8 日起至清償日止，按年利
    率百分之5 計算之利息，為有理由，應予准許；其逾此範圍
    之請求，則無理由，應予駁回。
十、本件事證已臻明確，兩造其餘攻擊防禦方法及舉證，經核於
    判決之基礎及結果均無影響，無庸一一論列，附此敘明。
十一、原告陳明願供擔保，請准為假執行之宣告，就其勝訴部分
      核無不合，爰酌定相當之擔保金額准許之。至於原告敗訴
      部分，其假執行之聲請自無依據，爰併予駁回。
十二、結論：本件原告之訴為一部有理由，一部無理由，依民事
      訴訟法第79條、第390 條第2 項，判決如主文。
中    華    民    國    95    年    12    月    7     日
                  民事第一庭  審判長法  官  郭琇玲
                                    法  官  陳婉玉
                                    法  官  陳勇松
以上正本係照原本作成。
如對本判決上訴，須於判決送達後20日內向本院提出上訴狀。
中    華    民    國    95    年    12    月    7     日
                                    書記官  蔡佳玲
┌──────────────────────────────────┐
│附表：                                                              │
├──┬────────┬────────────┬─────────┤
│編號│匯  款  日  期  │   匯入之金融機構名稱   │   金       額    │
│    │                │                        │  （新台幣：元）  │
├──┼────────┼────────────┼─────────┤
│ 1  │  93年8月25日   │  大眾商業銀行台北分行  │     600,000元    │
├──┼────────┼────────────┼─────────┤
│ 2  │  93年8月27日   │  大眾商業銀行台北分行  │      60,000元    │
├──┼────────┼────────────┼─────────┤
│ 3  │  93年8月27日   │  大眾商業銀行台北分行  │     300,000元    │
├──┼────────┼────────────┼─────────┤
│ 4  │  93年8月27日   │  板橋文化路郵局        │     100,000元    │
├──┼────────┼────────────┼─────────┤
│ 5  │  93年8月28日   │  板橋文化路郵局        │     200,000元    │
├──┼────────┼────────────┼─────────┤
│ 6  │  93年8月29日   │  板橋文化路郵局        │     750,000元    │
├──┴────────┴────────────┼─────────┤
│   合                                 計        │   2,010,000元    │
└────────────────────────┴─────────┘


司法院資訊處製作；財團法人民間司法改革基金會備份。
